臺灣彰化地方法院刑事判決　　　　　　　 94年度重訴字第6號
公　訴　人　臺灣彰化地方法院檢察署檢察官
被　　　告　丙○○　男　45歲.
　　　　　　　　　　住彰化縣田.
　　　　　　　　　　(
指定辯護人　胡昇寶律師
上列被告因殺人案件，經檢察官提起公訴（94年度偵字第398 號
），本院判決如下︰
    主    文
丙○○殺人，處有期徒刑拾伍年，褫奪公權捌年。扣案之折疊刀
壹把沒收。
    事    實
一、緣丙○○於民國94年1 月2 日凌晨2 時許，在彰化縣永靖鄉
    ○○路「雅韻卡拉ＯＫ」飲酒時，與巫銀倉因敬酒發生不快
    ，丙○○於返家後，仍心有不甘，遂於同日下午2 時許，撥
    打電話找巫銀倉理論，卻再遭巫銀倉以唇舌相激，丙○○氣
    憤難受，竟萌生殺人之犯意，於掛上電話後，隨即攜帶其所
    有，非屬槍砲彈藥刀械管制條例公告查禁之折疊刀一把，由
    另二位姓名年籍不詳之成年男子陪同（由卷內證據，尚不足
    以認定該二位男子與丙○○有犯意聯絡及行為分擔，詳後述
    ）前往巫銀倉位在彰化縣田尾鄉南曾村福德巷146 弄3 號之
    住處尋仇。丙○○於同日下午2 時16分（起訴書誤載為30分
    ）許，到達巫銀倉位在上址之住處後，先以手、腳拍踢巫銀
    倉住處之大門，並大聲叫囂要巫銀倉出來，因巫銀倉未開門
    ，丙○○乃再以0000000000號行動電話撥打巫銀倉之000000
    0000號行動電話，對巫銀倉叫罵「睡什麼午覺」等語，並要
    巫銀倉馬上出來，不久，巫銀倉開門出來後，丙○○即拔出
    其預藏之折疊刀，在巫銀倉住處之門口處，以反握刀柄之方
    式（即刀柄朝虎口方向，而刀刃朝小指這一端之方向），由
    左上往右下之方向揮刺入巫銀倉右前胸，致巫銀倉右前胸胸
    骨部受有0.5X2 公分、深度6.5 公分之銳器刺創傷（下稱刀
    傷甲），巫銀倉負傷後隨即逃至住處前小院子之牆邊，然丙
    ○○仍趨前再向其揮刺一次，因巫銀倉閃避而未刺中，巫銀
    倉乃再逃往其住處左側之空地，此時雖與丙○○同行之一男
    子曾試圖拉住丙○○，惟丙○○仍不罷手而於掙脫後自後追
    趕巫銀倉至空地，並在該處空地再次持折疊刀由上往下方向
    揮刺入巫銀倉左背部，致巫銀倉左肩胛部受有0.5X1.5 公分
    、深度約9 公分之銳器刺創傷（下稱刀傷乙），使巫銀倉因
    傷重不支倒臥在地，丙○○始罷手與前開二位男子一同離去
    。丙○○於殺人後，於檢警等有偵查犯罪職權之公務員發覺
    其涉有上開殺人罪嫌前，即於同日下午3 時許，在乙○○之
    陪同下親自至彰化縣警察局北斗分局田尾分駐所自首上開殺
    人犯行並接受裁判，嗣經北斗分局警員帶同丙○○返回其位
    在彰化縣田尾鄉○○村○○路152 巷7 號之住處，扣得丙○
    ○所有，供其行兇時所用之折摺疊刀一把。而巫銀倉經發現
    後由林清俊於同日下午2 時27分許通知救護車送往合濟醫院
    急救，惟於到達醫院時其已無心跳、無呼吸、瞳孔放大，經
    搶救無效，於同日下午3 時宣布傷重不治死亡。
二、案經丙○○自首並由彰化縣警察局北斗分局報請臺灣彰化地
    方法院檢察署檢察官相驗後偵查起訴。
    理    由
一、訊據被告丙○○固承認於前揭時、地持折疊刀剌中被害人巫
    銀倉右胸部及左背部，其中刀傷甲刺入被害人縱隔腔，並穿
    過心包腔，造成被害人因心包填塞而死亡之事實，惟矢口否
    認涉有殺人之犯行，辯稱：案發當天係因被害人在電話中限
    伊在五分鐘內到被害人家，否則要對伊兒子不利，才會帶刀
    子防身，且到被害人住處後，係因被害人先拿棍子打伊，伊
    才拿刀刺被害人前胸，後亦因遭被害人改持磚塊攻擊，才在
    被害人住處旁之空地再刺被害人背部一刀，伊係正當防衛，
    並無殺人之犯意云云。經查：
  (一)被害人因遭被告持折疊刀刺傷導致死亡之事實，為被告所不
    否認，並有合濟醫院診斷證明書、勘驗筆錄、驗斷書、相驗
    屍體證明書、中山醫學大學附設醫院病理科解剖鑑定報告書
    、彰化縣警察局北斗分局轄內巫銀倉命案現場勘查報告、內
    政部警政署刑事警察局鑑驗書、0000000000號行動電話通聯
    紀錄各一份及現場、相驗照片附卷可稽，並有折疊刀一把扣
    案可資佐證，應堪確定。
  (二)被告雖以前詞置辯，惟：
    1.按所謂正當防衛，係指對於現在不法之侵害，而出於防衛
      自己或他人權利之行為，刑法第23條定有明文，可知正當
      防衛以行為人於行為時有防衛情狀（即現在不法之侵害）
      存在為必要，倘並無防衛情狀存在，即無成立正當防衛之
      可能。查：證人甲○○於本院審理時結證稱：案發當天其
      聽到屋外有大聲叫囂的聲音，便靠在八角窗的窗臺往外看
      ，看到被告與另二位男子站在被害人門外，被告自己一人
      以手腳拍踢被害人住處之大門，並曾從腰際拔出刀子再插
      回去，後來被告就打電話叫對方出來，說睡什麼午覺等話
      ，不久被害人開門出來，被告便往前走到門口處，停留時
      間約一分鐘，但因角度關係其看不到雙方有何動作，後來
      渠二人就跑到院子比較外面的地方，此時其看到被告手上
      拿一把刀由上往下要刺被害人，但為被害人避開而未刺中
      ，嗣被害人隨即往旁邊之空地跑出去，被告亦從後追出去
      ，在空地發生何事其未看見，過了約三分鐘的時間，被告
      就從空地出來離開；被害人從大門出來至跑到空地前，雙
      手均是空的，根本沒有拿棍子，且只有閃避被告攻擊的動
      作，並無反抗之動作，到空地也是被告追被害人等語（參
      本院審判筆錄第5-17頁）；而依北斗分局警員至現場勘驗
      採證之結果，雖在空地發現木棍一支，惟該木棍上並未發
      現有何血跡，且木棍所在位置係在距離空地入口最遠之一
      端，離被害人倒地及現場遺留磚塊之位置有約二公尺之距
      離，有彰化縣警察局北斗分局轄內巫銀倉命案現場勘查報
      告、現場圖及照片可佐，顯與被告辯稱被害人係在同一處
      所棄置木棍並撿拾磚塊之情形不符；況被告倘已先持木棍
      在手，衡情實無在被告手持折疊刀之際，將木棍棄置改拿
      既短又重，且不易使用之磚塊之理；再參以被告雖一再辯
      稱被害人手持木棍對伊揮砍攻擊，並打到右手小指云云，
      惟經本院細核被告於案發當天所拍攝之手部特寫照片，僅
      在右手小指與無名指間有一直徑約0. 3公分之破皮傷害（
      參93年度偵字第398 號卷第65頁），顯然不可能係因遭木
      棍揮砍所造成等情，應認被告辯稱係先遭被害人持木棍攻
      擊，伊始持刀防衛云云，不足採信，是被告持刀刺殺被害
      人時，既無正遭受不法侵害之防衛情狀存在，自無正當防
      衛適用之餘地。
    2.再被害人死後經解剖發現，其身體共有二處刺傷，其中刀
      傷甲為0.5X2 公分、深度6.5 公分，由左上往右下刺入之
      銳器刺創傷，該傷刺入被害人縱隔腔，並穿過心包腔，造
      成被害人心包填塞，為主要致命傷；另刀傷乙則為0.5X1.
      5 公分、深度約9 公分，由上往下刺入之銳器刺創傷，有
      中山醫學大學附設醫院病理科解剖鑑定報告書在卷可佐。
      互核扣案行兇之折疊刀，刀刃長度約9 公分（見94年度偵
      字第398 號卷第53頁彰化縣警察局函附之鑑驗刀械照片）
      ，被害人身體所受刀傷甲深度已約為刀刃長度之2/3 ，刀
      傷乙之深度更達刀刃之全部長度9 公分，顯見被告將折疊
      刀刺進被害人身體之力道必然十分猛烈，再參以被告身高
      僅158 公分，而被害人身高為167 公分（參中山醫學大學
      附設醫院病理科解剖鑑定報告書），被告比被害人還矮10
      公分，但刀傷甲、乙均呈由上往下刺入，被告顯然係以反
      握方式將握刀之手高舉後向下揮刺，始可能造成如此之刺
      創傷等情，足認被害人所受之傷勢顯非被告所稱係為自我
      防衛而隨手刺向被害人所可造成。而胸部為重要器官所在
      ，係人之要害，刺傷之足以致命，為通常具有一般常識之
      人所知悉，被告並非至愚之人，豈有不知之理，其以扣案
      銳利折疊刀連續二次猛烈刺向被害人右前胸及左背部，致
      被害人縱隔腔、心包腔均遭刺穿，足見被告行兇時於主觀
      上，業有殺人之犯意至為灼然。
    3.綜上所述，被告持刀殺害被害人之犯行，已堪認定，其所
      辯無非卸責之詞，不足採信，事證明確，被告犯行堪以認
      定。
二、核被告丙○○持折疊刀殺死被害人巫銀倉之行為，係犯刑法
    第271 條第1 項之殺人罪。又起訴書雖認被告主動到案係投
    案而非自首，惟按刑法第62條所謂未發覺之罪，凡有搜查權
    之官吏，不知有犯罪之事實，或雖知有犯罪事實，而不知犯
    罪人為何人者，均屬之。次按刑法第38條第1 項（現行法第
    62 條）自 首減刑之規定，本為使犯罪事實易於發覺及獎勵
    犯人知所悔悟而設，故犯人就其犯罪行為苟已到官自首，縱
    令對於犯罪之原因未肯盡情披露，仍不失有自首之效力。又
    自首以告知犯罪為已足，其所告內容不以與事實完全相符為
    必要。最高法院26年渝上字第1839號判例、22年上字第4502
    號判例、51年度台上字第662 號判決意旨可資參照。查：彰
    化縣警察局北斗分局田尾分駐所雖於94年1 月2 日下午2 時
    32 分 接獲田尾消防分隊通報後，即知悉本件犯罪之發生，
    但一直迄被告於案發當日下午3 時許在乙○○之陪伴下，至
    該分駐所向丁○○○○表示要自首前，警方一直不知道是何
    人犯案乙節，業據最早承辦本案之證人丁○○○○於本院審
    理中結證明確（參本院審判筆錄第24-28 頁），是被告於犯
    罪後，於其殺人犯行尚未被有偵查犯罪職權之公務員發覺前
    ，於94年1 月2 日下午3 時至彰化縣警察局北斗分局田尾分
    駐所向警員蒲文志自首犯罪並表示願意接受裁判，雖對犯罪
    原因及經過多有隱瞞，並辯稱係正當防衛，然揆諸前揭說明
    ，仍無礙其自首之效力，應依刑法第62條前段規定減輕其刑
    ，公訴人認被告不符合自首要件，而認其係投案，容有誤會
    ，附此敘明。爰審酌被告僅因敬酒糾紛，竟以此兇殘方式致
    被害人喪失寶貴生命，造成被害人家屬無可回復之心靈傷痛
    ，且其犯罪後雖到警局自首，然對犯罪過程多所隱瞞，並在
    證據已明確顯現其殺人犯意下，仍試圖以正當防衛為藉口以
    脫免刑責，顯然不能以其自首即認其有悔悟之心，其犯後態
    度實屬不佳，及其前有槍砲等前科，素行亦非良好等一切情
    狀，量處如主文所示之刑，並依刑法第37條第2 項規定，宣
    告褫奪公權8 年。扣案之折疊刀一把，係被告所有，供其犯
    本案殺人罪所用之物，業據其陳明在卷，爰依刑法第38條第
    1 項第2 款規定宣告沒收。
三、至案發當日有另二位姓名年籍不詳之成年男子陪同被告前往
    被害人住處乙節，雖業據證人甲○○證述明確，惟其亦證稱
    ：該二名男子僅站在被告後面，並未隨同被告叫囂、拍踢被
    害人大門，亦未動手打被害人，其中一人更在被告揮刺被害
    人未刺中，被害人逃離時，出手拉住欲追趕被害人之被告，
    但為被告掙脫等語（參同前審判筆錄），則既無證據證明該
    二名男子與被告就本件殺人犯行有何犯意聯絡及行為分擔，
    自不得僅因渠等隨同被告前往被害人住處，即認定渠等與被
    告共犯本罪，附此敘明。
據上論斷，應依刑事訴訟法第299 條第1 項前段，刑法第271 條
第1 項、第62條前段、第37條第2 項、第38條第1 項第2 款，判
決如主文。
本案經檢察官楊忠城到庭執行職務。
中　　華　　民　　國　　94　　年　　7 　　月　　19　　日
                  刑事第一庭  審判長法  官  宋恭良
                                    法  官  許雅婷
                                    法  官  吳永梁
以上正本證明與原本無異。
如不服本判決，應於判決送達後10日內，向本院提出上訴狀（須
附繕本）。
告訴人或被害人對於判決如有不服具備理由請求檢察官上訴者，
其上訴期間之計算係以檢察官收受判決正本之日期為準。
中　　華　　民　　國　　94　　年　　7 　　月　　19　　日
                                    書記官  陳美敏
附錄論罪科刑法條：
中華民國刑法第271條
殺人者，處死刑、無期徒刑或 10 年以上有期徒刑。
前項之未遂犯罰之。
預備犯第 1 項之罪者，處 2 年以下有期徒刑。
